臺灣苗栗地方法院民事判決　　　　　　　94年度簡上字第15號
上訴人即附　丁○○
帶被上訴人
被上訴人即　行政院內政部警政署國道公路警察局
附帶上訴人
法定代理人　丙○○
訴訟代理人　張智宏律師
被 上 訴人　行政院交通部台灣區○道○○○路局
法定代理人　乙○○
訴訟代理人　甲○○
上列當事人間請求排除侵害等事件，上訴人對於民國93年12月24
日本院92年度苗簡字第480 號第一審判決提起上訴，被上訴人行
政院內政部警政署國道公路警察局則提起附帶上訴，本院合議庭
於民國94年9 月12日言詞辯論終結，判決如下：
    主    文
上訴人丁○○之上訴駁回。
原審判決被上訴人即附帶上訴人行政院內政部警政署國道公路警
察局應將坐落苗栗縣造橋鄉○○段二五八地號土地內如附圖所示
編號１４─１３─２９─２８─１５─１４連接線範圍內黃色部
分面積捌點零伍平方公尺之屋簷及坐落同段二五九地號土地內如
附圖所示編號１６─１５─２８─２５─２４─２３─１７─１
６連接線範圍內黃色部分面積捌點陸捌平方公尺之屋簷拆除，
並將土地返還上訴人之部分，應予廢棄。
前項廢棄部分，上訴人於原審之訴及假執行之聲請均駁回。
第二審訴訟費用及附帶上訴費用，均由上訴人負擔。
    事實及理由
甲、程序方面：
一、按訴之變更或追加，非經他造同意，不得為之，但擴張或減
    縮應受判決事項之聲明者，不在此限，民事訴訟法第446 條
    第1 項、第255 條第1 項第3 款定有明文。查本件上訴人就
    行政院內政部警政署國道公路警察局（以下簡稱國警局）就
    坐落苗栗縣造橋鄉○○段第258 、259 地號土地（以下簡稱
    系爭258 、259 地號土地）上之建物，原起訴聲明被上訴人
    等應拆除及返還系爭土地之面積以重測後地籍圖經界線為據
    （見原審卷第169 頁），嗣提起上訴擴張聲明應以如附圖紅
    色虛線即重測前地籍圖經界線為據，依首開法條規定，自應
    准許之。
二、按被上訴人於言詞辯論終結前，得為附帶上訴，民事訴訟法
    第460 條第1 項前段定有明文，依同法第436 條之1 第3 項
    規定，於簡易訴訟程序事件之第2 審上訴程序準用之。查被
    上訴人國警局於本院準備程序中即民國94年5 月20日提起附
    帶上訴，參酌上開說明，亦應准許，合先敘明。
乙、實體方面：
一、本件上訴人原起訴主張系爭258 、259 地號土地為伊所有，
    詎被上訴人等均未徵得上訴人同意，亦均無任何法律權源，
    竟無權占有使用上訴人所有之系爭258 、259 地號土地。被
    上訴人行政院交通部台灣區○道○○○路局（以下簡稱高公
    局）擅自在系爭258 、259 地號土地內如附圖所示編號１１
    ─３１─３０─２６─２５─２４─２３─２２連接線之土
    地上架設鐵絲網圍籬，並擅自在系爭258 地號土地內如附圖
    所示編號２６─３０─３１─１１─４２─３２─３３─３
    ４─３５─３６─３７─２６連接線範圍內咖啡色部分面積
    106.35平方公尺土地及系爭259 地號土地內如附圖所示編號
    ２０─１９─１８─２２─２３─２４─２５─２６─３７
    ─３８─３９─４０─４１─２０連接線範圍內咖啡色部分
    面積162.76平方公尺土地上舖設柏油路面。被上訴人即附帶
    上訴人國警局擅自在系爭258 地號土地內如附圖所示編號１
    ４─１３─２９─２８─１５─１４連接線範圍內黃色部分
    面積8.05平方公尺及系爭259 地號土地內如附圖所示編號１
    ６─１５─２８─２５─２４─２３─１７─１６連接線範
    圍內黃色部分面積38.68 平方公尺之土地上建造屋簷（以下
    簡稱系爭屋簷），及擅自於系爭259 地號土地內如附圖所示
    編號１８─１７─２３─２２─１８連接線範圍內綠色部分
    面積12.88 平方公尺土地上建築鐵皮車棚。被上訴人即附帶
    上訴人國警局另擅自將系爭258 地號土地內如附圖所示編號
    ２８─２９─１３─１２─１１─３１─３０─２６─２７
    ─２８連接線範圍內藍色部分面積22.82 平方公尺及系爭25
    9 地號土地內如附圖所示編號２５─２８─２７─２６─２
    ５連接線範圍內藍色部分面積6.90平方公尺之空地據為己用
    。上訴人爰依所有權人之法律關係，請求被上訴人等將上開
    各無權占有使用部分之地上物拆除及柏油路面剷除，並將無
    權占有使用土地均返還予上訴人。
二、被上訴人高公局則以系爭258 、259 地號土地內如附圖所示
    編號１１─３１─３０─２６─２５─２４─２３─２２連
    接線上架設之鐵絲網圍籬，被上訴人高公局同意予以拆除，
    並將占用之該部分土地返還上訴人。至於其他部分，被上訴
    人高公局並未占有使用。且系爭258 地號土地內如附圖所示
    咖啡色部分面積106.35平方公尺土地及系爭259 地號土地內
    如附圖所示咖啡色部分面積162.76平方公尺土地，現為地方
    民眾通行巷道，其上之柏油路面亦非被上訴人高公局所舖設
    或占用，管理機關則為苗栗縣造橋鄉公所，被上訴人高公局
    無權予以剷除或返還。
三、被上訴人即附帶上訴人國警局則以系爭259 地號土地內如附
    圖所示綠色部分面積12.88 平方公尺之鐵皮車棚同意均拆除
    ，並將占用之上開土地返還上訴人。另就系爭258 地號土地
    內如附圖所示藍色部分面積22.82 平方公尺之空地及系爭25
    9 地號土地內如附圖所示藍色部分面積6.90平方公尺之空地
    均返還上訴人。然對於系爭屋簷部分，上訴人主張拆除，已
    有權利濫用。蓋系爭屋簷係凌空位在系爭土地上數公尺，與
    系爭屋簷相對應之系爭如附圖黃色部分之土地係緊鄰既成道
    路，地形屬於駁坎且陡峭狹長，土地利用價值甚低，反觀若
    拆除系爭屋簷，拆除及回復費用高達新台幣（下同）544,70
    0 元，且有危及建物主體結構。
四、原審審酌兩造提出之攻擊防禦方法後，判決(1)被上訴人高公
    局應將坐落苗栗縣造橋鄉○○段258 、259 地號土地內如附
    圖所示編號１１─３１─３０─２６─２５─２４─２３─
    ２２連接線上架設之鐵絲網圍籬拆除，並將占用之該部分土
    地返還上訴人；(2)被上訴人國警局應將坐落苗栗縣造橋鄉○
    ○段258 地號土地內如附圖所示編號１４─１３─２９─２
    ８─１５─１４連接線範圍內黃色部分面積8.05平方公尺之
    屋簷及坐落同段259 地號土地內如附圖所示編號１６─１５
    ─２８─２５─２４─２３─１７─１６連接線範圍內黃色
    部分面積38.68 平方公尺之屋簷及坐落同段259 地號土地內
    如附圖所示編號１８─１７─２３─２２─１８連接線範圍
    內綠色部分面積12.88 平方公尺之鐵皮車棚均拆除，並將占
    用之上開土地及坐落同段258 地號土地內如附圖所示編號２
    ８─２９─１３─１２─１１─３１─３０─２６─２７─
    ２８連接線範圍內藍色部分面積22.82 平方公尺之空地及坐
    落同段259 地號土地內如附圖所示編號２５─２８─２７─
    ２６─２５連接線範圍內藍色部分面積6.90平方公尺之空地
    均返還上訴人；(3)上訴人其餘之訴駁回。嗣上訴人提起上訴
    聲明為(1)原判決不利於上訴人之部分廢棄；(2)上開廢棄部分
    ，柏油路面被上訴人高公局應予以剷除，並將土地返還上訴
    人，另就被上訴人國警局所坐落系爭土地上之建物即第二辦
    公大樓，擴張聲明應以重測前地籍圖經界線為據，將地上建
    築物拆除，並將土地返還予上訴人。被上訴人即附帶上訴人
    國警局則附帶上訴聲明為：(1)原判決命被上訴人高警局就將
    坐落苗栗縣造橋鄉○○段258 地號土地內如附圖所示編號１
    ４─１３─２９─２８─１５─１４連接線範圍內黃色部分
    面積8.05平方公尺之屋簷及坐落同段259 地號土地內如附圖
    所示編號１６─１５─２８─２５─２４─２３─１７─１
    ６連接線範圍內黃色部分面積38.68 平方公尺之屋簷拆除，
    並將土地返還上訴人部分應予廢棄；(2)上開廢棄部分，上訴
    人於原審之訴及假執行之聲請均駁回；(3)上訴駁回。另，被
    上訴人高公局則聲明上訴駁回。
五、本件依民事訴訟法第463 條、第270 條之1 第1 項第3 款之
    規定，整理並協議簡化爭點及不爭執事項後，兩造同意就本
    院於94年4 月27日準備程序中，兩造協議簡化之爭點為主張
    及辯論，依同法第270 條之1 第3 項之規定，本院僅須就兩
    造協議簡化之爭點為審究（見本院94年度簡上字第15號卷第
    59-61 頁）。本件兩造不爭執之事實如下：
  (一)坐落苗栗縣造橋鄉○○段第258 、259 地號土地為上訴人所
    有。
  (二)被上訴人高公局無權擅自在系爭第258 地號、259 地號土地
    內如附圖所示編號１１─３１─３０─２６─２５─２４─
    ２３─２２連接線之土地上架設鐵絲網圍籬。
  (三)被上訴人即附帶上訴人國警局無權擅自在系爭258 地號土地
    內如附圖所示黃色部分面積8.05平方公尺及系爭259 地號土
    地內如附圖所示黃色部分面積38.68 平方公尺之土地上建造
    屋簷，並無權擅自於系爭259 地號土地內如附圖所示綠色部
    分面積12.88 平方公尺土地上建築鐵皮車棚，且無權擅自將
    系爭258 地號土地內如附圖所示藍色部分面積22.82 平方公
    尺及系爭259 地號土地內如附圖所示藍色部分面積6.90平方
    公尺之空地據為己用，現仍占有使用中。
六、本件之爭點及法院之判斷：
  (一)附圖咖啡色部分即鋪設柏油路面，是否為被上訴人高公局所
    鋪設，並無權占有使用中？
  1.按所有人對於無權占有或侵奪其所有物者，得請求返還之；
    對於妨害其所有權者，得請求除去之；有妨害其所有權之虞
    者，得請求防止之，民法第767 條定有明文。又當事人主張
    有利於己之事實者，就其事實有舉證之責任，民事訴訟法第
    277 條定有明文。本件上訴人主張被上訴人高公局擅自在附
    圖咖啡色部分鋪設柏油路面，然為被上訴人高公局所否認，
    參酌上開說明，上訴人應就此有利於己之部分，舉證以實其
    說。
  2.查原審於92年11月26日履勘現場就上開柏油路面使用情形勘
    驗結果為：柏油通路約百餘公尺處有民宅，門牌號碼為雙鶴
    山6 號及8 號、再往前行百餘公尺亦有民宅，門牌號碼為雙
    鶴山10號，屋主則為邱阿樣，據其證稱柏油通路於高速公路
    開通前為鐵牛車道，該道路於其出生時就已存在，其現年已
    逾70歲，並未鋪設柏油路面。高速公路開通後才鋪設柏油路
    面，寬度也差不多寬，有原審勘驗筆錄及現場照片附於原審
    卷可稽（分見原審卷第45頁、第48-59 頁）。是以，參酌上
    開說明，上開柏油路面既係供不特定公眾通行之用，則堪認
    非被上訴人高公局無權占有使用。況且，上開柏油路面究係
    何人鋪設，上訴人復於原審自陳係鄉鎮公所鋪設（見原審卷
    第86頁），則其前揭主張，自無足採。
  (二)被上訴人即附帶上訴人國警局所使用之建築物即第二辦公大
    樓，其無權占有使用之範圍為何？亦即究以重測前或重測後
    之經界線為據？
  1.按重新實施地籍測量之結果，應予公告，其期間為30日；逾
    公告期間未經聲請複丈，或複丈結果無誤或經更正者，地政
    機關應即據以辦理土地標示變更登記，土地法第46條之3 第
    1 、3 項定有明文。
  2.查系爭土地經重新實施地籍測量之結果，業經苗栗縣竹南地
    政事務所公告確定，並經竹南地政事務所於92年9 月2 日完
    成地籍圖重測登記，有竹南地政事務所94年3 月25日南地所
    一字第940002482 號函在卷可稽（見本院94年度簡上字第15
    號卷第34頁）。上訴人對於重測後確定之地籍圖經界線，於
    上開公告期間內並未提出異議，且對於系爭土地迄今並未曾
    經確定界址訴訟審結確定，上訴人復未就以重測後之經界線
    為據究有何不妥處舉證以實其說，參酌上開說明，自應以重
    測後地籍圖經界線為據。是以，上訴人前開擴張聲明之主張
    ，自不足取。
  (三)上訴人主張拆除系爭屋簷是否權利濫用？
  1.按權利之行使，不得違反公共利益，或以損害他人為主要目
    的，民法第148 條第1 項定有明文。該條所稱權利之行使，
    是否以損害他人為主要目的，應就權利人因權利行使所能取
    得之利益，與他人及國家社會因其權利行使所受之損失，比
    較衡量以定之。倘其權利之行使，自己所得利益極少而他人
    及國家社會所受之損失甚大者，非不得視為以損害他人為主
    要目的，此乃權利社會化之基本內涵所必然之解釋，有最高
    法院92年度台上字第1446號判決可資參照。
  2.查被上訴人即附帶上訴人高警局之系爭屋簷雖占用同段第25
    8、259 地號土地，然系爭屋簷係凌空為在系爭土地上方數
    公尺，與系爭屋簷相對應之系爭如附圖黃色部分土地係緊鄰
    既成道路，地形屬於駁坎且陡峭狹長，顯難單獨供建築或耕
    種之用，土地利用價值甚低，有本院94年8 月9 日履勘現場
    筆錄及現場照片在卷可稽（見本院94年度簡上字第15號卷第
    113- 115頁）。反觀若拆除系爭屋簷，拆除及回復費用高達
    544, 700元，且有危及建物主體結構之虞，有臺灣省建築師
    公會苗栗辦事處鑑定報告在卷可稽（見同上卷第138-150 頁
    ）。相較於上訴人收回土地後，無從有效利用土地之窘境，
    應認上訴人行使所有物返還請求權所得利益甚小，而被上訴
    人即附帶上訴人高警局所受損害則甚鉅。再者，對於系爭屋
    簷所占用之土地能否以價購方式解決糾紛，而上訴人與被上
    訴人即附帶上訴人高警局間曾多次協調，被上訴人即附帶上
    訴人高警局於本院94年8 月9 日履勘現場進行協商中表示願
    以公告地價四倍之價金向上訴人價購，已比政府常以公告現
    值另加四成之徵收價格甚高（見同上卷第113 頁背面），然
    上訴人仍執意拆屋還地，參酌上開說明，上訴人行使所有物
    返還請求權已屬於權利之濫用，應無法律上保護之必要。是
    以，被上訴人即附帶上訴人前開主張，應屬可取。
七、綜上所述，本件被上訴人高公局、高警局占有系爭258 、25
    9 地號土地既無合法權源，則上訴人依民法第767 條之規定
    ，請求被上訴人高公局應將系爭258 、259 地號土地內如附
    圖所示編號１１─３１─３０─２６─２５─２４─２３─
    ２２連接線上架設之鐵絲網圍籬拆除，及被上訴人即附帶上
    訴人高警局就系爭259 地號土地內如附圖所示編號１８─１
    ７─２３─２２─１８連接線範圍內綠色部分面積12.88 平
    方公尺之鐵皮車棚均拆除，並均將占用之上開土地返還上訴
    人。另上訴人即附帶上訴人高警局應將系爭258 地號土地內
    如附圖所示編號２８─２９─１３─１２─１１─３１─３
    ０─２６─２７─２８連接線範圍內藍色部分面積22.82 平
    方公尺之空地及系爭259 地號土地內如附圖所示編號２５─
    ２８─２７─２６─２５連接線範圍內藍色部分面積6.90平
    方公尺之空地均返還上訴人，為有理由，應予准許。至上訴
    人請求被上訴人高公局應將系爭258 地號土地內如附圖所示
    編號２６─３０─３１─１１─４２─３２─３３─３４─
    ３５─３６─３７─２６連接線範圍內咖啡色部分面積106.
    35平方公尺之土地及系爭259 地號土地內如附圖所示編號２
    ０─１９─１８─２２─２３─２４─２５─２６─３７─
    ３８─３９─４０─４１─２０連接線範圍內咖啡色部分面
    積162.76平方公尺土地上之柏油路面剷除，並將占用之上開
    土地返還上訴人部分，因上開地段屬於既成道路，且柏油路
    面之管理及維護，上訴人於原審亦自陳非被上訴人為之，上
    訴人迄今復未舉證證明被上訴人高公局無權占有使用，原審
    為上訴人敗訴之判決，於法並無不合，上訴意旨就此部分指
    摘原判決不當，求予廢棄改判，為無理由，應予駁回，爰判
    決如主文第1 項所示。
八、系爭屋簷所占用之土地部分，上訴人丁○○行使所有物返還
    請求權已屬於權利之濫用，應無法律上保護之必要，已如前
    述，是上訴人訴請拆屋還地，洵屬無據，應予駁回。被上訴
    人即附帶上訴人高警局上訴主張拆除系爭屋簷有權利濫用之
    適用，為有理由。原審未及審酌上情，而為上訴人有利之判
    決，容有未洽，被上訴人即附帶上訴人高警局附帶上訴論旨
    執以指摘原判決准許拆屋還地之請求為不當，求予廢棄，為
    有理由，應予准許，爰將原判決拆除系爭屋簷部分廢棄改判
    如主文第2 、3 項所示。
九、據上論結，本件上訴人丁○○上訴無理由，被上訴人即附帶
    上訴人高警局之上訴有理由，依民事訴訟法第436 條之1 第
    3 項、第449 條第1 項、第450 條、第78條，判決如主文。
中　　華　　民　　國　　94　　年　 　9　　月　　26　　日
　　　　　　　　　　 民事庭審判長法　官  張淑芬
　　　　　　　　　　　　 　　　　法　官  李麗萍
　　　　　　　　　　　　 　　　　法　官  吳振富
上為正本係照原本作成。
不得上訴。
中　　華　　民　　國　　94　　年　 　9　　月　　26　　日
                                 書記官  陳玲誼
